【裁判字號】    99,訴,460
【裁判日期】    990902
【裁判案由】    分割共有物
【裁判全文】
臺灣臺南地方法院民事判決               99年度訴字第460號
原      告  丙○○
訴訟代理人  藍慶道律師
被      告  戊○○○
被      告  丁○○
被      告  甲○○
被      告  乙○○
前列二人共同
訴訟代理人  陳友炘律師
上列當事人間請求分割共有物事件，經本院於民國99年8月19日
言詞辯論終結，判決如下：
    主  文
兩造共有坐落於臺南縣永康市○○段六一五三地號、地目田、面
積三七二平方公尺土地，應予分割如附圖所示：即編號Ａ部分面
積一五五平方公尺之土地，分歸被告丁○○取得；編號Ｂ部分面
積七七點五平方公尺之土地，分歸原告丙○○取得；編號Ｃ部分
面積六二平方公尺之土地，分歸被告戊○○○取得；編號Ｄ部分
面積三五點七五平方公尺之土地，分歸被告甲○○取得；編號Ｅ
部分面積三三點七五平方公尺之土地，分歸被告乙○○取得。
訴訟費用新台幣萬壹仟零柒拾柒元由兩造按如附表所示應有部
分比例負擔。
    事實及理由
一、被告等經合法通知，被告戊○○○、丁○○未於言詞辯論期
    日到場，均核無民事訴訟法第 386條所列各款情形，爰依原
    告聲請，由其一造辯論而為判決。
二、本件原告起訴主張：
  (一)緣原告及被告戊○○○、丁○○、甲○○、乙○○共有系爭
    台南縣永康市○○段6153地號土地壹筆（下稱系爭土地），
    原告權利範圍為12分之 5、被告戊○○○權利範圍為6分之1
    、被告丁○○權利範圍為24分之 5、被告甲○○權利範圍為
    48分之5、被告乙○○權利範圍為48分之5，其土地使用分區
    為「商業區」，原告多年前即以系爭土地並無不可分割或訂
    有不分割之契約之情況，為地盡其利，屢向被告等人請求商
    議妥適分割方案，均未表同意或飾詞拖延避不出面，致土地
    閒置多年無法開發使用，嗣原告於民國（下同）98年12月 3
    日以台南金華路郵局第 220號存證信函正式通知，仍未獲被
    告回應，遂依法提起本訴請求。
  (二)起訴之理由：
  1.程序部分：
  (1)按「各共有人，得隨時請求分割共有物。但因物之使用目的
    不能分割或契約訂有不分割之期限者，不在此限。」、「共
    有物之分割，依共有人協議之方法行之。」、「分割之方法
    ，不能協議決定者，法院得因任何共有人之聲請，命為左列
    之分配：一、以原物分配於各共有人。二、變賣共有物，以
    價金分配於各共有人。」，民法第823條第1項、第824條第1
    、2項分別定有明文，合先敘明。
  (2)據上，系爭土地依土地使用分區證明顯示為商業區，並無不
    可分割或訂有不分割之契約之情況，原告為地盡其利，避免
    相互牽制，曾一再以口頭聯絡並以郵局存證信函通知各共有
    人請其出面與原告協調分割方案，然均無法達成全體共識或
    無從聯繫，遂依民法第824條第2項規定請求鈞院判准分割共
    有物，程序應無不合。
  2.實體部分：
  (1)經查，系爭土地如按附圖所示方案分割者，分割後其地形方
    正，長寬適中，均面臨六米計劃道路，且無路沖或其他民俗
    隱諱嫌惡或致減少價值之瑕疵，均有對外適宜之聯絡道路，
    各筆分割後地價亦屬相當，適合使用，應屬公允合理之分割
    方案，又如鈞院審認後認被告甲○○、乙○○分割後所分別
    取得之個別土地過狹而礙難獨立使用者，於經徵詢被告甲○○、乙○○本人表示意見後，維持其二人共有型態，亦應無
    不可等語。
  (三)並聲明：
  1.兩造共有坐落臺南縣永康市○○段6153地號、地目田、面積
    372 平方公尺土地准予分割；分割方法如下：附圖所示編號
    Ａ部分面積 155平方公尺之土地，分歸被告丁○○所有；附
    圖所示編號Ｂ部分面積77.5平方公尺之土地，分歸原告丙○○所有；附圖所示編號Ｃ部分面積62平方公尺之土地，分歸
    被告戊○○○所有；附圖所示編號Ｄ部分面積 35.75平方公
    尺之土地，分歸被告甲○○所有；附圖所示編號Ｅ部分面積
    35.75平方公尺之土地，分歸被告乙○○所有。
  2.訴訟費用由被告負擔。
三、被告則以：
  (一)被告甲○○、乙○○辯以：
  1.按於分別共有中，各共有人固得隨時請求分割共有物，惟「
    共有依共有人協議之方法行之」，於「分割方法不能協議決
    定人」或「於協議後因消滅時效完成經共有人拒絕履行」，
    法院始得因共有人之請求依法而為分配；顯然共有物之分割
    ，原則上應依共有人協議之方法行之，須共有人不能協議分
    割，始得訴請法院裁判分割（最高法院95年台上字第 985號
    判決意旨參照）。是原告主張以起訴狀所附存證信函而謂有
    「請求」分割共有物之事實，惟以非對話方式為意思表示者
    ，依民法第95條第 l項之規定，該意思表示應「以通知到達
    相對人」時始生效力，本件被告等既未曾收到原告所指存證
    信函之請求，豈能逕謂有「分割方法不能協議」之情形，則
    原告逕行提起本件訴訟，是否有其必要，難謂無斟酌之餘地
    。
  2.退步言之，若鈞院認原告之請求為適法，則「共有人因共有
    物分割之方法不能協議決定，而提起請求分割共有物之訴，
    由法院依民法第 824條規定命為適當之分配，不受任何共有
    人主張之拘束。惟法院裁判分割共有物，仍應斟酌各共有人
    之意願、利害關係及其所得利用之價值等情形為適當公平之
    分割」（最高法院98年度台上字第1598號判決意旨參照）。
    本件原告起訴主張之分割方法、於分割後固仍「地形方正，
    長寬適中」、「均面臨六米計劃道路」，然審視系爭之台南
    縣永康市○○段6153地號土地（以下簡稱「系爭土地」），
    其毗鄰之6154地號之土地業己建有房屋，而6152地號之土地
    仍為供人置放雜物之空地，是分割結果，於臨接6152地號土
    地一側者，即有獲得與6152地號土地併同開發之機會，相較
    於其他部分可能獲得之開發利益，自有所不同，況且，所面
    臨之 6米計劃道路，僅為狹小之巷道，距離大馬路的距離各
    有不同，且各共有人應受分配之相對位置不同，其可得之利
    益亦有所不同。何況，原告主張之分配方法並未說明各共有
    人所受分配相對位置之排列依據為何，是被告等認為如附圖
    所示之分割方法，亦應屬適當。
  3.關於系爭土地之分割應如何分配，被告等認應以抽籤方式決
    定，至於應如何抽籤，包括抽籤之方式、順序，並無具體意
    見，惟認應在雙方到庭時公開進行等語。
  (二)被告戊○○○辯以：經查系爭土地現況為空地，地上生有雜
    草雜木，左右兩旁尚均各有鄰地且為空地，並未興建等情，
    足見不論為何分割方案，土地均有適宜對外聯絡道路，位置
    大小適中，亦無任何嫌惡因素，土地位置價格不論如何分配
    應無多大差異；本件有關分割共有物歷年來爭議已久，始終
    無法獲致共識，原告為求儘速分割以為各自處理，避免再相
    互牽制，同意鈞院以公開法庭抽籤之方式，由原告所主張之
    分割方案及被告甲○○、乙○○所主張之分割方案二案中擇
    一抽籤決定，均無意見，以求簡速等語。
  (三)被告丁○○辯以：
  1.本件分割共有物事件歷年來因雙方各執己見無法理性進行協
    議分割，爭議已久，為免因此事一再困擾全體共有人，造成
    親屬間無謂之情感撕裂，且因共有系爭土地雙方再相互為牽
    制，致土地荒蕪無法善加利用土地，為善盡地利，被告丁○○現同意由鈞院公平妥善進行分割。
  2.如由個人選擇分割方案，被告丁○○認原告丙○○所主張分
    割方案較為合理公平，即由南到北，依序Ａ、Ｂ、Ｃ、Ｄ、
    Ｅ部分由被告丁○○、原告丙○○、被告戊○○○、被告甲○○、乙○○分別取得；或被告甲○○、乙○○二人如不欲
    進行分割者，得依其意願將Ｄ、Ｅ部分分割為一筆，由被告
    甲○○、乙○○二人維持共有各2分之1。
  3.或者由鈞院以公開法庭抽籤之方式，於原告所主張之方案或
    甲○○、乙○○二人所主張之方案，二方案中擇一決定之，
    不論最後分配結果為何，被告丁○○均同意並無意見等語。
四、得心證之理由：
  (一)原告主張系爭土地為兩造所共有，業據提出與其所述相符之
    土地登記第二類謄本 1份附卷可憑（本院98年度南簡調字第
    789號卷第7至 8頁），復為被告等人所不爭執，堪信原告之
    主張為真實。
  (二)按各共有人，除法令另有規定外，得隨時請求分割共有物。
    但因物之使用目的不能分割或契約訂有不分割之期限者，不
    在此限。共有物之分割，依共有人協議之方法行之。分割之
    方法不能協議決定者，法院得因任何共有人之請求，命為下
    列之分配：一、以原物分配於各共有人。但各共有人均受原
    物之分配顯有困難者，得將原物分配於部分共有人。二、原
    物分配顯有困難時，得變賣共有物，以價金分配於各共有人
    ；或以原物之一部分分配於各共有人，他部分變賣，以價金
    分配於各共有人，民法第823條第1項、第824條第 1項、第2
    項分別定有明文。查兩造對系爭土地並無不分割之特約，亦
    無因使用目的而不能分割之情形，此為兩造所不爭執，僅被
    告甲○○、乙○○對原告主張之分割方法有不同意見，可認
    兩造無法達成協議分割，從而，原告依照上開規定，請求分
    割系爭土地，應屬有據。
  (三)又法院為裁判分割前，應顧及公平、當事人之聲明、應有部
    分之比例與實際是否相當、共有物之客觀情狀、性質、價格
    與經濟價值、共有利益、各共有人之主觀因素與使用現狀、
    利害關係等因素為綜合判斷。經查：系爭土地現為空地，坐
    落於臺南縣永康市社教中心後側，業經本院分別於99年4月2
    6日、99年7月30日會同兩造及台南縣永康地政事務所測量人
    員至現場履勘，製有勘驗筆錄、勘驗測量筆錄、勘驗現況略
    圖在卷可稽。本院審酌被告丁○○、戊○○○分別於99年 5
    月4日、99年6月21日具狀同意本院於法庭以公開抽籤之方式
    ，由原告所主張之分割方案（即「甲案」）及被告甲○○、
    乙○○所主張之分割方案（即「乙案」）二案中擇一抽籤決
    定，且其二人均對分配結果均無意見等語；兼以被告甲○○
    、乙○○亦於99年 5月25日具狀表示同意本院以公開法庭抽
    籤之方式決定系爭土地之分割、分配，因而，本院於99年 8
    月19日言詞辯論期日，經由公開抽籤方式抽出「乙案」即被
    告甲○○、乙○○所主張之分割共有物方案（參見臺南縣永
    康地政事務所所測量字第0990006221號函，即該所測量人員
    於99年 7月30日繪製土地複丈成果圖，然該複丈成果圖係將
    被告甲○○、乙○○之分割方案記載為「甲案」），作為系
    爭土地之分割方案，雖被告戊○○○、丁○○等經合法通知
    未於最後言詞辯論期日到場，然觀諸到場之兩造對於本院經
    由抽籤而以被告甲○○、乙○○提出之「乙案」作為分割方
    案並無反對意見等情，可認被告甲○○、乙○○之分割方案
    可兼顧各共有人之意願、使用土地現況、分割後之經濟效益
    及公共利益，以此分割尚符合公平。從而，原告起訴請求分
    割系爭土地，即屬正當，應予准許，爰將系爭土地分割如主
    文第1項所示。
五、末按因共有物分割、經界或其他性質上類似之事件涉訟，由
    敗訴當事人負擔訴訟費用顯失公平者，法院得酌量情形，命
    勝訴之當事人負擔其一部，民事訴訟法第 80條之1定有明文
    。再按分割共有物事件本質上並無訟爭性，乃由本院斟酌何
    種分割方案較能增進共有物之經濟效益，並兼顧兩造之利益
    ，以決定適當之分割方法，故兩造本可互換地位，由任一共
    有人起訴請求分割，均無不可，實質上並無所謂何造勝訴敗
    訴之問題，故訴訟費用應按兩造於系爭土地之應有部分比例
    分擔，方屬公允。經查，本件訴訟費用新台幣（下同）31,0
    77元（即裁判費23,077元、鑑定界址複丈費1,600元及6,400
    元）應由兩造按其原應有部分比例負擔為適當，爰判決如主
    文第2項所示。
六、據上論結，本件原告之訴為有理由，依民事訴訟法第 385條
    第1項、第80條之1、第85條第3項、第87條第1項，判決如主
    文。
中    華    民    國    99    年    9     月    2    日
                  民事第二庭    法  官  何清池
以上正本係照原本作成。
如對本判決上訴，須於判決送達後20日內向本院提出上訴狀（須
附繕本）。如委任律師提起上訴者，應一併繳納上訴審裁判費。
中    華    民    國    99    年    9     月    2    日
                                書記官  謝明達
附表：
訴訟費用如下：
1.本件裁判費為23,077元。
2.鑑定界址複丈費1,600元＋鑑定界址複丈費6,400元＝8,000元
3.合計共31,077元
┌──┬────┬───────┬───────────┐
│編號│ 姓名   │應有部分比例  │應負擔訴訟費用金額（新│
│    │        │即訴訟費用比例│台幣；元以下四捨五入）│
├──┼────┼───────┼───────────┤
│ 1  │ 丁○○ │   12分之5    │    12,949元          │
├──┼────┼───────┼───────────┤
│ 2  │ 丙○○ │   24分之5    │    6,474元           │
├──┼────┼───────┼───────────┤
│ 3  │戊○○○│   6分之1     │    5,180元           │
├──┼────┼───────┼───────────┤
│ 4  │ 甲○○ │   48分之5    │    3,237元           │
├──┼────┼───────┼───────────┤
│ 5  │ 乙○○ │   48分之5    │    3,237元           │
└──┴────┴───────┴───────────┘

司法院資訊處製作；財團法人民間司法改革基金會備份。
